【裁判字號】    96,交聲,70
【裁判日期】    970114
【裁判案由】    違反道路交通管理處罰條例聲明異議
【裁判全文】
臺灣臺東地方法院交通事件裁定          96年度交聲字第70號
原處分機關  交通部公路總局高雄區監理所臺東監理站
異  議  人
即受處分人  甲○○
上列異議人即受處分人因違反道路交通管理處罰條例案件，對於
交通部公路總局高雄區監理所臺東監理站於民國96年9月13日以
東監違裁字第裁81-T00000000號（原舉發案號：東警交字第T000
00000號）所為之裁決處分，聲明異議，本院裁定如下：
    主  文
原處分撤銷。
甲○○不罰。
    理  由
一、原處分意旨略以：異議人於民國96年2月2日晚上7時45分許
    ，騎乘車牌號碼LOC-187號重型機車，沿臺九線南往北方向
    行駛，途經臺東縣海端鄉臺九線327公里又100公尺處，適有
    被害人羅清發騎乘腳踏車在前，異議人本應注意車前狀況，
    並隨時採取必要之安全措施，竟疏未注意，致機車右後照鏡
    擦撞被害人騎乘腳踏車左把手，被害人因而倒地受傷，致頭
    部外傷併腦出血及腦室出血，經送醫急救，實施腦部手術，
    現罹有左側無力、發聲困難之重傷害。因認異議人違反道路
    交通安全規則肇事致人重傷，於96年9月13日依道路交通管
    理處罰條例第61條第3項後段之規定，裁處異議人吊扣駕駛
    執照3個月並施以道安講習等語。
二、異議意旨略以：異議人於上開時、地騎乘車牌號碼LOC-187
    號重型機車欲返回臺東縣池上鄉住所，因天色昏暗，視線不
    佳，突然看到前方似乎有人與腳踏車倒在右前方，嚇一大跳
    並急於閃避，因事發突然，閃避動作太大而滑倒，但並未撞
    及路上之人與腳踏車，而在機車滑倒的過程中，不但所戴之
    安全帽掉落，異議人之頭部亦撞到所騎機車之前方駕駛板，
    甚至將右後照鏡撞斷，整個過程並非如原處分所認定之違反
    道路交通安全規則肇事致人重傷；又根據被害人住院治療之
    傷勢看來，同向行駛的車豈可能撞傷被害人之腹部，且如果
    當時有發生擦撞，則異議人所騎乘之機車與被害人之腳踏車
    必定很接近，然被害人之腳踏車後座尚有一具很大的木製貨
    架，豈可能於同向行駛中不碰及該木製貨架而直接與被害人
    發生擦撞，為此具狀聲明異議，請求撤銷原處分等語。
三、按法院受理交通事件，準用刑事訴訟法之規定，道路交通管
    理處罰條例第89條前段定有明文，是最高法院76年臺上字第
    4986號判例：認定犯罪事實所憑之證據，雖不以直接證據為
    限，間接證據亦包括在內；然而無論直接或間接證據，其為
    訴訟上之證明，須於通常一般之人均不致有所懷疑，而得確
    信其為真實之程度者，始得據為有罪之認定，倘其證明尚未
    達到此一程度，而有合理之懷疑存在以致事實審法院無從取
    得有罪之確信時，即應由法院為諭知被告無罪之判決，亦即
    刑事訴訟法上法院認定事實之最重要原則「認定被告有罪，
    就該有罪事實不能有任何之合理懷疑存在」，於法院審理行
    為人違反道路交通管理處罰條例案件時，自當有其適用。易
    言之，法院於審理行為人違反道路交通管理處罰條例案件，
    當踐行調查證據之程序後，為事實之認定時，如就原處分機
    關所認定之行為人違規之事實仍有合理之懷疑，而無法百分
    之百確信行為人確有該當於道路交通管理處罰條例各該處罰
    條文之構成要件事實時，即應依訴訟上之待證事實「倘有懷
    疑，則從被告之利益作解釋」之證據法則，作對受處分人有
    利之認定。
四、經查，異議人涉嫌騎乘機車於前述時、地肇事，致被害人頭
    部外傷併腦出血及腦室出血，經送醫急救，實施腦部手術，
    現罹有左側無力、發聲困難之重傷害，案經被害人家屬提出
    告訴後，由臺灣臺東地方法院檢察署以96年度偵字第815號
    受理偵查並囑請臺灣省花東區車輛行車事故鑑定委員會進行
    鑑定，然因異議人堅稱未撞及被害人或其所騎腳踏車，且比
    對機車之車損情形與被害人之受傷部位亦不符，是上開鑑定
    委員會未便遽予鑑定之事實，有異議人庭呈之臺灣省花東區
    車輛行車事故鑑定委員會96年11月30日花東鑑字第09661020
    26號函附卷足憑（見本院卷第47頁）。又異議人涉嫌過失傷
    害案件，嗣經臺灣臺東地方法院檢察署檢察官以異議人犯罪
    嫌疑不足為不起訴處分，其不起訴處分理由略以：據臺東縣
    警察局關山分局道路交通事故現場圖、調查報告表及現場照
    片24張所示，被害人之腳踏車倒在慢車道與道路邊線間，異
    議人機車倒地之刮地痕起點在慢車道內，約在腳踏車倒地位
    置前方2公尺處，刮地痕向前延伸約39.7公尺，終點在快車
    道上，異議人機車向左傾倒，而異議人安全帽掉落在約在腳
    踏車倒地位置前方約1公尺處，異議人摔落地面後遺留之嘔
    吐物位置距刮地痕起點約16.8公尺等情，固可認異議人原先
    騎乘機車行駛在慢車道上，遇有危險即向左閃避，機車向左
    倒地，其自身滾落地面，安全帽掉落在道路邊線旁，而自身
    向左側翻滾至嘔吐處所在處等情。然異議人係因何故向左傾
    倒，尚須以其他證據證明。參以異議人機車左右側均有擦痕
    、右後照鏡斷裂，而被害人腳踏車左側手把有擦痕，其他處
    無明顯受損等情，經比對二車高度，僅有可能係異議人機車
    右後照鏡擦撞被害人身體左側，導致異議人機車右後視鏡斷
    裂，惟若此，被害人身體左背部極有可能留有外傷，然經調
    閱財團法人佛教慈濟綜合醫院關山分院病歷摘要、急診檢傷
    護理評估紀錄表、急診病歷、護理紀錄表等資料，被害人送
    醫時額頭及肢體有多處擦傷、腹部疼痛，於翌日清晨瞳孔放
    大，但無法言語，經實施腦部斷層掃瞄發現顱內出血，轉送
    財團法人馬偕紀念醫院臺東分院（下稱馬偕醫院臺東分院）
    治療，有該院96年6月21日（96）關慈醫字第0117號函檢附
    上開資料各1份在卷可稽，是堪認被害人左背部並無任何明
    顯外傷。況經轉馬偕醫院臺分院治療，被害人因頭部外傷併
    腦出血及腦室出血，實施腦部手術，現罹有左側無力、發聲
    困難之重傷害，有該院乙種診斷證明書在卷供參，益徵被害
    人胸腔、背部亦無出血或骨折之情，衡情被害人現年82歲（
    14年12月1日生）年邁，跌倒致頭部外傷、手腳擦傷，亦非
    無可能，原因不一而足，是以本件被害人所受上揭傷勢尚難
    遽予推認係異議人所造成等語，有上揭不起訴處分書1份在
    卷可參（見本院卷第30至32頁）。
五、至於證人即臺東縣警察局交通隊警員丙○○於本院97年1月
    9日訊問時雖具結證稱：卷附東警交字第T00000000號舉發違
    反道路交通管理事件通知單是伊開立的，伊是根據關山分局
    員警處理報告、處理員警的肇事經過摘要及處理小組移送的
    卷宗、相片等，加以分析後填製該舉發單；因為事故摘要裡
    有提到，異議人機車右後照鏡斷裂，及被害人腳踏車左手把
    部分有擦痕，依據現場刮地痕的距離認定異議人所騎機車有
    擦撞被害人所騎腳踏車之嫌，當時異議人應該沒有撞到被害
    人，但異議人機車的右後照鏡應該是有擦撞到被害人腳踏車
    的左手把；異議人主張其所騎乘機車右後照鏡是遭異議人的
    頭部撞擊，產生破裂，然依照慣性定律，車輛與人是同一速
    度，在跌倒前，人與車之間應該保持同一距離，跌倒之後，
    人不會比機車的速度還快，故頭不會撞到右後視鏡，除非機
    車直接撞擊物體造成車輛阻力，人的速度才會比車輛的速度
    還快，才會往前飛；另依照刮地痕來看，車輛擦撞到物體後
    並不會立即跌倒，須視其當時的速度而定，會先滑行一段距
    離才跌倒，所以現場才會出現機車倒地後刮地痕的起點距離
    被害人所騎腳踏車的位置有2公尺的距離，這就是伊認定異
    議人的機車涉嫌擦撞被害人腳踏車的理由云云。然證人丙○
    ○於同日訊問時另證述：案發當時伊並沒有到現場處理，被
    害人腳踏車所負載之木製貨架，從照片上分析研判，應該沒
    有擦撞；被害人受傷的部位是顱內出血、腹部挫傷、腹部及
    左腳擦傷，至於被害人左側背部則沒有受傷的痕跡；異議人
    提出申訴時，證據已經都不在了，所以是拿同車型機車比對
    ，兩個後照鏡最寬的寬度是81公分，是同型機車最寬的部分
    ，因為腳踏車沒有廠牌、顏色無法分辨何型號，所以大約取
    類似車型的手把量寬度，手把的寬度是55公分，也是腳踏車
    最寬的寬度，復由於機車與腳踏車均未經扣案，所以關於機
    車右後視鏡及腳踏車手把之高度均只是大約相近而已，沒有
    實際丈量，被害人腳踏車所負載之木製貨架寬度亦沒有經過
    實際丈量，從現場的照片無法判斷腳踏車的手把比較寬或是
    木製貨架的寬度較寬，也無法從照片上判斷被害人腳踏車左
    把手之擦痕究係新的或是舊的擦痕等語（見本院卷第40至44
    頁）；另證人即臺東縣警察局關山分局交通事故處理小組警
    員乙○○於本院96年10月25日訊問時，亦具結證稱：案發當
    天伊接獲關山分局勤務指揮中心通報，前往事故現場，到達
    現場時已有海端分駐所巡佐劉家錫及另名員警在現場負責交
    通疏導及管制，最先到達的應該是消防救護車，因為伊到達
    現場時，傷者都已經送醫了，案發現場應該是沒有被移動過
    ，臺灣臺東地方法院檢察署96年度偵字第185號卷所附交通
    事故照片黏貼紀錄表第19、20張照片所示腳踏車後座所負載
    之木製貨架於案發當時並沒有脫落或碰撞的跡象；本件Ｔ00
    000000號罰單應該是臺東縣警察局交通隊警員丙○○開的，
    交通隊是根據交通事故處理小組送的交通案卷，進行肇因分
    析研判，認定當事人是否有違反道路交通管理處罰條例，伊
    只負責現場處理，審核、肇因分析研判，是另外有專責人員
    來負責處理，當天交通隊警員丙○○並沒有到現場去等語（
    見本院卷第25至27頁）。足徵證人蔡可麟於本件案發時並未
    親赴現場處理，而經由交通事故處理小組所移送之卷證資料
    ，並無法判斷被害人腳踏車左把手之擦痕究係新痕抑或舊痕
    ，遑論據以研判是否為異議人所騎機車右後照鏡所造成，況
    被害人腳踏車後座負載之木製貨架，依上開2位證人所述，
    並沒有脫落或碰撞之跡象，是案發當時異議人所騎乘機車是
    否確有擦撞被害人或其腳踏車，顯非無疑。再者，案發當時
    現場處理警員及嗣後受理本案肇事原因分析並據以開單之證
    人蔡可麟，均未實際就異議人所騎機車右後照鏡及被害人腳
    踏車左把手高度進行丈量，而是取其約略之高度即逕予推論
    兩者高度「大約相近」，自難以此推測之詞，遽採為本件認
    定事實之基礎。末查，異議人於機車倒地滑行的過程中，其
    頭部是否曾碰撞其所騎機車右後照鏡而導致該後照鏡斷裂，
    因已無法於事後加以還原或進行模擬，復查無其他證據足以
    完全排除該可能性存在，按諸前揭事證有疑利於受處分人之
    原則，自應為有利異議人事實之認定。
六、綜上所述，原處分機關認定異議人違反道路交通安全規則肇
    事致人重傷云云，然揆諸前述說明，實查無其他積極證據足
    以證明異議人確有原處分所指違規肇事情事，自應作對異議
    人有利之認定，原處分機關未予詳查，遽對異議人為前開裁
    罰，即難認為允當。本件異議人之異議為有理由，自應由本
    院將原處分撤銷，並另為不罰之諭知，以資適法。
七、據上論斷，應依道路交通案件處理辦法第20條前段，裁定如
    主文所示。
中    華    民    國    97    年    1     月    14    日
                    交通法庭    法  官    康文毅
以上正本證明與原本無異。
如不服本裁定，應於裁定送達後5日內提起抗告。
中    華    民    國    97    年    1     月    14    日
                                書記官    林傳坤


司法院資訊處製作；財團法人民間司法改革基金會備份。
